【裁判字號】    89,上訴,200
【裁判日期】    890614
【裁判案由】    偽造文書等
【裁判全文】
臺灣高等法院臺中分院刑事判決              民國八十九年度上訴字第二○○號
    上  訴  人  臺灣彰化地方法院檢察署檢察官
    上  訴  人
    即  被  告  丙○○
                甲○○○
                乙○○
右上訴人因被告等偽造文書等案件，不服臺灣彰化地方法院八十八年十一月十五日第
一審判決（民國八十七年度訴字第九○三號，起訴案號：臺灣彰化地方法院檢察署民
國八十七年度偵字第二六九一、三一三○、三三二一、五二六八號），提起上訴，本
院判決如左：
    主      文
原判決關於丙○○部分撤銷。
丙○○無罪。
其他上訴駁回。
    理      由
一、公訴意旨略以：被告丙○○明知坐落彰化縣員林鎮○○○段十九、十九之一、十
    九之二、十九之五、十九之七、十九之八、十九之九等地號土地及彰化縣鹿港鎮
    ○○○段三○八之一及三○八之七等地號土地之所有人分別係吳服及黃、黃偅
    ，惟均已逝世，而吳服及黃、黃偅均非乙○○之被繼承人，竟意圖為自己不法
    之利益，於八十五、六年間，分別與甲○○○或乙○○及另二位不詳姓名之成年
    男子基於共同犯意之聯絡，並基於概括犯意，由甲○○○、乙○○提供身分資料
    ，交由丙○○等人，再由丙○○等人連續偽造彰化縣鹿港鎮戶政事務所戶籍謄本
    、台中市南區戶政事務所戶籍謄本、台中縣潭子鄉戶政事務所戶籍謄本、印鑑證
    明等公文書，以證明甲○○○係吳服之繼承人，均足以生損害於吳服之繼承人及
    戶政機關對戶籍管理之正確性；又連續偽造台中縣霧峰鄉戶政事務所戶籍謄本、
    簡便行文表、台北縣坪林鄉戶政事務所戶籍謄本、台中市南區戶政事務所戶籍謄
    本等公文書，以證明乙○○係黃、黃偅之被繼承人，均足以生損害於黃、黃
    偅之繼承人及戶政機關對戶籍管理之正確性，並由丙○○等人連續偽造彰化縣鹿
    港戶政事務所、台中市南區戶政事務所、台中縣潭子鄉戶政事務所、台北縣坪林
    鄉戶政事務所等機關之印信、主管簽名章及戶籍謄本專用章等公印文於前揭偽造
    之公文書之上。丙○○等人基於概括之犯意，於八十七年三月三日由丙○○以甲○○○代理人身份，持前開偽造之公文書向彰化縣鹿港地政事務所申請辦理吳服
    所有前揭土地之繼承登記，以行使上開偽造之公文書；並由另一姓名年籍不詳之
    男子於同月二日持丙○○之身分證，佯稱其係丙○○而受乙○○之委任，持前開
    偽造之公文書至彰化縣員林地政事務所申請辦理黃、黃偅之繼承人及戶政機關
    對戶籍管理、地政機關對地籍管理之正確性。嗣於同月上旬經彰化縣鹿港、員林
    地政事務所發覺乙○○及甲○○○二人之戶籍謄本等資料均係偽造後，始查悉上
    情，因認被告丙○○、甲○○○、乙○○犯刑法第二百十六條、第二百十一條之
    行使偽造公文書罪嫌云云。
二、按犯罪事實應依證據認定之，無證據不得推定其犯罪事實，又不能證明被告犯罪
    者，應諭知無罪之判決，刑事訴訟法第一百五十四條、第三百零一條第一項分別
    定有明文。次按事實之認定，應憑證據，如未能發現相當證據，或證據不足以證
    明，自不能以推測或擬制之方法，為裁判基礎（最高法院四十年台上字第八十六
    號判例參照）。又認定犯罪事實，所憑之證據，雖不以直接證據為限，間接證據
    亦包括在內，然無論直接或間接證據，其為訴訟上之證明，須於通常一般之人均
    不致於有所懷疑，而得確信其為真實之程度者，始得據為有罪之認定，倘其證明
    尚未達到此一程度，而有合理之懷疑存在時，即無從為有罪之認定（最高法院七
    十六年台上字第四九八六號判例參照）。訊據上訴人即被告丙○○及被告甲○○○、乙○○均矢口否認公訴人指訴之犯行，被告丙○○、乙○○均辯稱：對此事
    全不知情等語。被告甲○○○辯稱：有一自稱丙○○，操台語口音者，到伊住宅
    談稱：渠要找甲○○○，甲○○○曾被收養。伊向丙○○答稱，渠要找的甲○○○不是伊，僅是同名同姓而已，但丙○○仍要伊在相關資料上蓋章，就要給伊一
    大筆錢，伊不答應，丙○○才要求伊拿身分證給他看，證明伊不是他要找的甲○○○，丙○○看完身分證後，抄下出生年、月、日及身分證字號後才離開，伊沒
    有參與偽造文書等語。查公訴人以被告丙○○涉有行使偽造公文書罪嫌無非以共
    同被告甲○○○於警訊及偵查中之指訴及證人彰化縣鹿港地政事務所職員施佩芬
    、許明月之證述，暨丙○○申辦繼承登記時，仍保有原身分證等情為論據。惟經
    查：甲○○○固於法務部調查局彰化縣調查站調查時及彰化縣警察局鹿港分局調
    查時指稱係被告丙○○親自到其住宅向其詢問「甲○○○」之事（見彰化縣調查
    站八十七年五月六日調查筆錄，及鹿港分局八十七年四月四日刑事調查筆錄）於
    偵查中更當庭指認係丙○○本人無訛，（見八十七年度偵字第二六九一號卷(一)第
    一四一頁正面）然其亦於偵查中供稱：「是的，有三人，另二人我也不認識，第
    一次是二年前，有三人去找我，說有一人與我同名，要我蓋章，要給我錢，我沒
    蓋章，要出去時丙○○用台語告訴我這麼多錢你不要，有三人，另外二名比較年
    輕，用國語及台語講。」（見同上卷第一四○頁正面）查被告丙○○籍貫安徽省
    ，（見八十七年度偵字第三三二一號卷第五頁，臺灣彰化地方法院檢察署刑案資
    料查註紀錄表）說活鄉音極重，不諳台語，此由其在本院審理中之對答即可得知
    ，被告甲○○○與丙○○互不認識，僅因二年前見過一面，豈能於二年後正確無
    誤指認﹖尤其在偵查中陳述丙○○是操台語，更與事實不符，是其於調查站、警
    局及偵查中之供述及指認，即有瑕疵，不能遽予採取。應以其在原審及本院之供
    述，係指認錯誤較為可採。又證人即彰化縣鹿港地政事務所課員施佩芬於偵查中
    固證稱：「：：：收件時就要核對（身分證），不管是本人，或代理人，需要核
    對身分證確實無訛後才收件，本件是丙○○代理的，所以應是丙○○到場的。」
    （見八十七年度偵字第二六九一號卷(一)第六十六頁正面）但又供稱：「：：：事
    後來詢問案件辦理情形的是另一位先生，約六十幾歲，他有留電話，他住溪湖，
    00－00000000、00－0000000後面那一支是我當時發現有點
    問題，希望他留給我的電話，我不希望打草驚蛇，我當時問他是不是代理人，他
    說不是，就沒把資料給他，那人來了二、三次，是在案件送進來三、四天左右始
    來問，他連續問了一、二天，他說想把案件撤回去，：：：那人與丙○○長得不
    同，：：：要我們放他一馬，講話口音是外省口音，但是腔調不濃。」（見同上
    卷第六七頁正、反面）明其有核對身分證無訛後才收件，但嗣後出面關心者，
    並非被告丙○○，且亦無法指認送件者是否確為被告丙○○。證人即同所收件小
    姐許明月於偵查中固亦證稱其有核對身分證，然亦不記得是否被告丙○○送件，
    （見八十七年度偵字第二六九一號卷(一)第八二頁正面）另證人即員林地政事務所
    科員林永添於偵查中也證稱：「有困難（指認），沒辦法辨識是否來（當時）辦
    的那人，當時我有看身分證，我每天很忙，忙得來不及看，人很多，我除開規費
    還開地籍圖謄本，申請時一定要核對身分證。」（見同上卷(一)第一三九頁正、反
    面）雖然明確供述渠有核對身分證，但於同卷第二二八頁正面偵查中更明確供稱
    ：「我現在愈看愈不像（指丙○○）。我當時有核對身分證，裡面資料沒查，不
    像（丙○○）。」證人員林地政事務所課長游成、課員張麗華、蔡文湦於偵查中
    亦一致供稱來補正之代書不是在庭之被告（游成供詞）或被告不是主辦之代書，
    確定不是他，辦的代書高度與游成相似。（張麗華供詞）或在辦理時曾有人來問
    過乙○○案件進行得如何，但不是在庭上之丙○○。（蔡文湦供詞）據上證人供
    詞分析，到員林地政事務所及鹿港地政事務所送件及嗣後關心之人均非被告應可
    認定，到場提供核對之身分證應係偽造無訛。至於向員林地政事務所及鹿港地政
    事務所送件之申請書等文件，是李後容所寫，業據李後容於原審及本院證述無異
    ，（見原審卷第六五、六六頁、本院卷第四四、四五頁）李後容並稱被告丙○○
    不知道渠記載丙○○作代理人，伊是好意，認為丙○○沒有職業，記載他為代理
    人，他以後可以賺代書費，伊記載完成後，就交給林寶春，告訴林寶春如蓋好印
    章，可以叫丙○○送件，但是後來林寶春說這件事沒有談成，所以伊也沒有再注
    意等語，（見本院卷第四四、四五頁）足證明被告丙○○並未書寫相關資料，亦
    無證據足以證明丙○○與李後容或林寶春有犯意聯絡及行為分擔，自不能僅憑甲○○○有瑕疵之指認及施佩芬、許明月之證述暨相關證物，遽予認定被告丙○○
    有本件犯行。再查本件有關各項申請文件中都須有當事人之簽名，惟查有關乙○○之簽名部分，其於各個文件之簽名皆不盡相同（見八十七年偵字第二六九一號
    卷一第一八五頁、一八九頁、一九三頁及一九四頁及八十七年偵字第三一三○號
    卷第十四頁、二十三頁），且與乙○○本人於訊問筆錄之簽名亦不相同（見原審
    卷第二十三頁、六十七頁），其中乙○○本人之簽名中「寶」之部分係以簡體字
    所簽，而前開各文件中之「寶」字皆為繁體字，是該文件人之簽名應非乙○○之
    本人所簽。另甲○○○之簽名亦同（比對八十七年偵字第二六九一號卷一第二○
    二頁與原審卷第二十三頁、第六十七頁）。是本件除以被告二人間之資料為偽造
    及詐欺之手段外，並無其他之任何證據可證明被告乙○○及甲○○○有參與本件
    之行為，且亦無其他任何之積極證據可證明彼等與該犯罪集團有犯意之聯絡。應
    認被告甲○○○及乙○○犯罪均不能證明。原審就被告丙○○部分疏未詳查，細
    心勾稽，遽予論罪科刑，尚有違誤，被告丙○○上訴意旨執以指摘原判決此部分
    不當，非無理由，應由本院將此部分撤銷，另為無罪之諭知。至於甲○○○、乙○○部分，原審認為犯罪不能證明，諭知無罪之判決，尚無不合，檢察官上訴意
    旨，認被告丙○○不可能於抄錄時將其二人之資料一併載入，然此僅係檢察官一
    已推測之詞，並不足以認定彼等與犯罪集團有犯意之聯絡，並無其他積極證據足
    資證明被告甲○○○、乙○○犯罪，是檢察官對此部分之上訴，非有理由，應予
    駁回。
三、據上論斷：應依刑事訴訟法第三百六十八條、第三百六十九條第一項前段、第三
    百六十四條、第三百零一條第一項，判決如主文。
本案經檢察官丁○○到庭執行職務。
中      華      民      國    八十九     年      六       月    十四    日
                                  臺灣高等法院臺中分院刑事第十庭
                                        審判長法  官  林  照  明
                                              法  官  蕭  廣  政
                                              法  官  曾  謀  貴
右正本證明與原本無異。
如不服本判決應於收受送達後十日內向本院提出上訴書狀，其未述上訴之理由者並
得於提起上訴後十日內向本院補提理由書（均須按他造當事人之人數附繕本）。
                                              書記官  粘  銘  環
中      華      民      國    八十九     年      六       月    十六    日
                                                                        Ｏ


司法院資訊處製作；財團法人民間司法改革基金會備份。
